---
title: "Guía de trabajo Inferencia estadística"
subtitle: 'DBT 845 - Investigación reproducible y análisis de datos biotecnológicos con R.'
author:
 name: Dr. José A. Gallardo y Dra. María Angélica Rueda.
 affiliation: Pontificia Universidad Católica de Valparaíso
 email: <jose.gallardo@pucv.cl>
date: "`r format(Sys.time(), '%d %B %Y')`"
output:
  html_document:
    toc: true
    toc_float: true
    toc_depth: 3
    code_folding: hide
  word_document: default
  pdf_document: default
---

<style>
#TOC {
  color: black;
  font-familiy: Calibri;
  font-size: 14px;
  border-color: #708090; 
}
body {
   color: black;
   font-familiy: Calibri;
}

pre {
  color: black;
  background-color: #F8F8FF;
}
# header {
  color: #800000;
  font-familiy: Calibri;
  background-color: #F5F5F5;
  opacity: 0.8;
  font-size: 16px;
}
</style>

---

#### **Introducción**

**Parámetros y estadísticos**

Parámetro: Constante que caracteriza a todos los elementos de un conjunto de datos de una población. Se representan con letras griegas.

Promedio de una población = $\mu$  (mu).
 
Estadístico: Una función de una muestra aleatoria o subconjunto de datos de una población.

**Promedio de una muestra**: $$\bar{X} = \frac{\sum_{i=1}^{n} x_{i}}{n}$$

**Varianza de una muestra**: $$s^{2} = \frac{SS}{N - 1} = \frac{\sum (x_{i} - \bar{x})^{2}}{N - 1}$$

**Correlación entre x e y**: $$r = \frac {{SS}_{xy}}{\sqrt {{SS}_{xx}{SS}_{yy}}}$$

donde, 
$${SS}_{xx} = \sum (x - \bar{x})^2 = \sum x^2 - \frac {(\sum x)^2}{n}$$
$${SS}_{xy} = \sum (x - \bar{x})(y - \bar{y}) = \sum xy - \frac {(\sum x)(\sum y)}{n}$$
**Inferencia estadística**

Corresponde a la aplicación de diferentes métodos que permiten obtener o extraer conclusiones sobre los parámetros de una población a partir de una muestra de datos tomada en ella. También, es posible calcular el grado de fiabilidad (probabilidad) de que los resultados extraídos de un estudio son verdaderos o falsos.

**Estimación v/s pruebas de hipótesis**

Estimación: Se utiliza para **"estimar"** parámetros de una población a partir de una muestra de una variable aleatoria.

Ejemplo: Estimar el promedio del peso del cuerpo de la población a partir de una muestra de 30 animales.

Pruebas de hipótesis: Se utiliza para realizar una afirmación acerca del valor de un parámetro, usualmente contrastando con una hipótesis.

Ejemplo: Probar que el peso promedio del cuerpo de un grupo de peces es mayor si son alimentados con la dieta A en vez de la dieta B.

**Estimación puntual v/s por intervalo**

Estimación puntual: consiste en asumir que el parámetro tiene el mismo valor que el estadístico en la muestra.

Estimación por intervalos: se asigna al parámetro un conjunto de posibles valores que están comprendidos en un intervalo asociado a una cierta probabilidad de ocurrencia.

**Hipótesis nula v/s hipótesis alternativa**

Hipótesis nula (**H~0~**): Es una hipótesis que el investigador trata de refutar, rechazar o anular. Se le denomina “nula” porque se expresa como la igualdad entre dos grupos.

Hipótesis alternativa (**H~1~**): Es lo que el investigador realmente piensa que es verdadero.

#### **Objetivos de aprendizaje**

Los objetivos de aprendizaje de esta guía son:

**1**. - Elaborar hipótesis estadísticas.

**2**. - Realizar análisis de inferencia estadística para comparación de datos cuantitativos continuos. 

**3**. - Elaborar un reporte dinámico en formato html con **[Rmarkdown](https://rmarkdown.rstudio.com/)**.

#### Librerías

|  **Librería** | **Función**      |
|:-------------|:------------------|
| **ggplot2** |  Permite la visualización de datos, es usado para realizar gráficas avanzadas con R **_Hoja de referencia_**.|
| **psych** | Permite realizar histogramas y correlaciones de datos en formato de matriz. |
| **readxl** | Permite importar datos desde archivos con formato .xls y .xlsx. |
| **stats**| Posee funciones para hacer las pruebas de hipótesis para la media y diferencia de medias (con muestras independientes). También, para hacer la prueba de hipótesis de correlación. |
| **pander** | Muestra en formato tabla los resultados de un objeto. |
| **knitr** | Librería para generar reportes dinámicos. |

#### **Comandos**

A continuación, se presentan algunos comandos que deberá usar para resolver los ejercicios de esta guía.

**1.-** Visualiza la variación de tus datos de forma avanzada con: **ggplot()**

**2.-** Realiza la correlación lineal entre x e y: **cor(x,y)**

**3.-** Realiza la prueba de hipótesis para la correlación entre x e y: **cor.test()**

**4.-** Extrae los intervalos de confianza para la correlación: **cor.test()$conf.int**

**5.-** Calcula la media **mean()** y la varianza **var()** de la variable en estudio.

**6.-** Realiza la prueba de hipótesis para la media y diferencia de medias (con muestras independientes): 
**t.test()**

**7.-** Extrae los intervalos de confianza para la media y diferencia de medias (con muestras independientes):
**t.test()$conf.int**

**8.-** Muestra en formato de tabla los resultados de las pruebas de hipótesis: **pander()**

### **Ejercicio 1.** **Elaborar archivo Rmarkdown**

Usando lo aprendido en la unidad 1 del curso elabore y configure un archivo o file con extensión **.Rmd** y configúrelo para exportar el resultado como un reporte dinámico tipo **html**.

Utilice el siguiente ejemplo para completar la información del metadatos: Título: Reporte inferencia estadística, nombre del autor: Su nombre.

Luego guarde inmediatamente su *script* como **script_10_nombre_apellido.Rmd**.  

### **Ejercicio 2.** **Configuración del reporte**

En el primer bloque de códigos o **chunk** configure los comandos de la siguiente manera **_knitr::opts_chunk$set(echo = TRUE)_** y cargue las librerías  **stats**, **graphics**, **ggplot2**, **psych**, **readxl**, **pander**, **dplyr** y **knitr**.

```{r setup, include=TRUE, warning=FALSE,message=FALSE}
knitr::opts_chunk$set(echo = FALSE)

# Librería stats está instalada por defecto en la base de R
library(stats)

# Librería graphics está instalada por defecto en la base de R
library(graphics)

# Librería psych para análisis de datos de matrices 
library(psych)

# Librería para gráficas avanzadas
library(ggplot2)

# Librería para importar datos
library(readxl)

# Librería para mostrar en formato tabla los resultados de un objeto
library(pander)

# Librería para usar funciones de tidyverse
library(dplyr)

# Librería para hacer tablas
library(knitr)

```

Ejecute cada uno de los siguientes ejercicios en uno o más bloques de códigos diferentes. Sea ordenado y documente su reporte adecuadamente.

### **Ejercicio 3.** **Prueba de hipótesis de correlación**


Los datos **animal.xlsx** se refieren a la longitud (**Longitud_cm**) y el peso (**Peso_g**) de 100 animales.

**a).** Importe el set de datos **animal.xlsx** usando la función **read_excel()** de la librería **readxl**, llame al objeto Animal. Explore el set de datos usando las funciones **head()**, **str()** y **summary()**.

```{r}
Animal <- read_excel("animal.xlsx")
head(Animal)
str(Animal)
summary(Animal)
```

**b).** Realice un análisis exploratorio de datos de las variables bajo estudio. Usando **dplyr** Incluya una tabla con los estimadores puntuales de los promedios y las varianzas de cada variable. 

Aquí el valor que debe obtener en dos estimadores de media y varianza.
```{r}
# Promedio y varianza de la variable Longitud
Promedio_Longitud <- mean(Animal$Longitud_cm)
Var_Longitud <- var(Animal$Longitud_cm)

# Promedio y varianza de la variable Peso
Promedio_Peso <- mean(Animal$Peso_g)
Var_Peso <- var(Animal$Peso_g)
Promedio_Longitud
Promedio_Peso
Var_Longitud
Var_Peso
```

Incluya un histograma de cada variable con la función hist(). Use la función par(mfrow = c(1,2)) antes de graficar para colocar ambos gráficos en un panel con dos columnas.

```{r, echo=FALSE, warning=FALSE,message=FALSE}
# Histogramas de las variables Longitud y Peso
par(mfrow = c(1,2))
hist(Animal$Longitud_cm, main= "Hist Longitud", xlab= "Longitud (g)", ylim= c(0,30),col="cyan")
hist(Animal$Peso_g, main= "Hist Peso", xlab= "Peso (g)", ylim= c(0,30),col="dodgerblue")


```

Finalmente, elabore con ggplot2 un gráfico de dispersión de puntos con **geom_point()** para observar la relación lineal entre las variables Peso **_vs_** Longitud. Para incluir una linea de regresión lineal incluya a su código este comando **geom_smooth(method=lm, se=FALSE)**.

```{r, echo=TRUE, message=FALSE, warning=FALSE}
# Gráfico de dispersión entre x e y
ggplot(Animal, aes(x=Longitud_cm, y=Peso_g))+
  geom_point()+
  ggtitle("Peso (g) vs Longitud (cm)") + geom_smooth(method=lm, se=FALSE)+ 
  scale_x_continuous(name = "Longitud (cm)", limits = c(10, 30), breaks = seq(10, 30, 5))+ 
  scale_y_continuous(name = "Peso (g)", limits = c(50,250), breaks = seq(50, 250, 50))+ 
  theme(plot.title = element_text(hjust = 0.5), panel.background = element_blank(), axis.line = element_line(color="black"), axis.line.x = element_line(color="black"))+ 
  theme_bw()
```



**c).** Calcule la correlación entre Longitud y Peso, use la función cor(). 

```{r}
cor(Animal$Longitud_cm,Animal$Peso_g)
```

**d).** ¿Es está correlacción estadísticamente distinta de cero?. Escriba su hipótesis nula y alternativa para este experimento.


```{r}
# **H~0~**: $\rho$ = 0

# **H~1~**: $\rho$ $\ne$ 0
```

**e).** Realice una prueba de hipótesis para la correlación entre X e Y usando la función **cor.test()**, (llame al objeto cor_L_P) y obtenga los intervalos de confianza usando **cor.test()$conf.int** (llame a este objeto IC_cor_L_P) . Considere en **cor.test()** como nivel de confianza para la prueba el 95% y el método de Pearson. Para mostrar los resultados de la prueba de correlación usar la función **pander()** sobre el objeto **cor_L_P**, en el parámetro **_caption_** de la función **pander()** colocar "Prueba de hipótesis para el coeficiente de correlación entre Longitud y Peso.".

```{r, echo=TRUE}
cor_L_P<- cor.test(x=Animal$Longitud_cm , y=Animal$Peso_g , method = "pearson", conf.level = 0.95)
cor_L_P

IC_cor_L_P <-cor_L_P$conf.int
IC_cor_L_P

pander::pander(cor_L_P, caption = "Prueba de hipótesis para el coeficiente de correlación entre Longitud y Peso.")
```

**f).** Interprete los resultados.
```{r, echo=TRUE}
# De los resultados obtenidos de la prueba, se observa que el p-valor= 1.261e-73 es menor al nivel de significación del 5%; concluyendo que hay evidencia estadísticamente significativa para rechazar H0. Por lo tanto, la correlación entre la longitud y el peso es distinta de cero.  

```

### **Ejercicio 4.** **Prueba de hipótesis para la media**

Los datos **Salmones_Machos.xlsx** se refieren el peso (**Peso_g**) de 100 salmones machos del sur de chile.

**a).** Importe el set de datos **Salmones_Machos.xlsx** usando la función **read_excel()** de la librería **readxl**, llame al objeto Salmones_Machos. Explore el set de datos usando las funciones **head()**, **str()** y **summary()**. 

```{r}
Salmones_Machos <- read_excel("Salmones_Machos.xlsx")
head(Salmones_Machos)
str(Salmones_Machos)
summary(Salmones_Machos)
```

**b).** A partir del set de datos de **Salmones_Machos** elabore un histograma para la variable **Peso**. Use el comando **ggplot()** y el argumento **aes(x)**. Agregue el comando **geom_histogram()** para obtener el histograma y el comando **labs(x="Peso (g)",title="Histograma de la variable Peso(g)")**.

```{r, echo=FALSE, warning=FALSE,message=FALSE}
Salmones_Machos %>% 
  ggplot(aes(x=Peso_Machos))+
  geom_histogram(color="white", fill="blue", bins = 10)+
  labs(x="Peso (g)",title="Histograma de la variable Peso(g)")

```

**c).**Calcular la media y la varianza del peso de los machos.Luego,realice una tabla los estimadores puntuales del promedio y la varianza de la variable peso llamada Tabla_peso. Muestre la Tabla_peso en formato knitr::kable(), colocar en el parámetro **caption** "Media y varianza de salmones machos".

```{r, echo=TRUE}
Tabla_Peso<- Salmones_Machos %>% 
  summarize(Media_M = mean(Peso_Machos),
             Var_M = var(Peso_Machos))

# Tabla con los datos
knitr::kable(Tabla_Peso,caption ="Media y varianza de salmones machos")
```

**d).** ¿El peso promedio de los machos es mayor a 190 (g)?. Escriba su hipótesis nula y alternativa para este experimento.

```{r, echo=TRUE}
# H~0~**: $$ \mu_{M} \le 190$$

# **H~1~**: **H~0~**: $$ \mu_{M} > 190$$
```

**e).** Realice una prueba de hipótesis para el peso promedio de los machos usando la función **t.test()**, (llame al objeto DifMed_M) y obtenga los intervalos de confianza usando **t.test()$conf.int** (llame a este objeto IC_DifMed_M) . Considere en **t.test** como nivel de confianza para la prueba el 95% y los parámetros, **alternative = c("greater")** y **mu = 190**. Para mostrar los resultados de la prueba de diferencia de medias usar la función **pander()** sobre el objeto **DifMed_M**, en el parámetro **_caption_** de la función **pander()** colocar "Prueba de hipótesis para el peso promedio de machos."

```{r, echo=TRUE}
DifMed_M <- t.test(x=Salmones_Machos$Peso_Machos,mu = 190, alternative = c("greater"), conf.level = 0.95)
DifMed_M

IC_DifMed_M <-DifMed_M$conf.int
IC_DifMed_M

pander::pander(DifMed_M, caption = "Prueba de hipótesis para el peso promedio de machos")
```

**f).** Interprete los resultados.
```{r}
# De los resultados obtenidos de la prueba, se observa que el p-valor= 0.9863 es mayor al nivel de significación del 5%; concluyendo que no hay evidencia estadísticamente significativa para rechazar H0. Por lo tanto, el peso promedio de los machos es menor o igual a 190 (g).

```

### **Ejercicio 5.** **Prueba de hipótesis para la diferencia de medias con muestras independientes**

Los datos **Salmones_data.xlsx** se refieren el peso (**Peso_g**) de 100 salmones hembras y 100 salmones machos del sur de chile.

**a).** Importe el set de datos **Salmones_data.xlsx** usando la función **read_excel()** de la librería **readxl**, llame al objeto Salmones. Transforme la variable Sexo en factor con **as.factor()**. Explore el set de datos usando las funciones **head()**, **str()** y **summary()**. 

```{r}
Salmones <- read_excel("Salmones_data.xlsx")
Salmones$Sexo <- as.factor(Salmones$Sexo)
head(Salmones)
str(Salmones)
summary(Salmones)
```

**b).** A partir del set de datos de **Salmones** elabore un gráfico de cajas y bigotes para la variable **Peso**. Use el comando **ggplot()** y el argumento **aes(x,y,fill)** para seleccionar los datos, el factor **Sexo**, la variable respuesta **Peso** y el fill **Sexo**. Agregue el comando **geom_boxplot()** para obtener el boxplot y el comando **theme(legend.position="none")**. Además, adicione, el comando **labs(x="Sexo",y="Peso (g)",title="Distribución entre las variables Peso vs Sexo (g)")**.

Calcular la media y la varianza del peso de los machos como de la hembras.Luego, realice una tabla los estimadores puntuales de los promedios y las varianzas de la variable peso para cada sexo llamada Tabla. Muestre la Tabla en formato knitr::kable(), colocar en el parámetro **caption** "Medias y varianzas de salmones machos y hembras".

```{r, echo=TRUE, warning=FALSE,  message=FALSE}

Salmones%>% 
  ggplot(aes(x=Sexo,y=Peso,fill=Sexo))+
      geom_boxplot()+
     theme(legend.position="none")+
     labs(x="Sexo",y="Peso (g)",title="Distribución entre las variables Sexo vs Peso(g)")

Machos <- Salmones[Salmones$Sexo=="Macho", ]
Prome_Peso_Machos <- mean(Machos$Peso)
Var_Peso_Machos <- var(Machos$Peso)

Hembras <- Salmones[Salmones$Sexo=="Hembra", ]
Prome_Peso_Hembras <- mean(Hembras$Peso)
Var_Peso_Hembras <- var(Hembras$Peso)

Tabla <- data.frame(Prome_Peso_Machos, Var_Peso_Machos,Prome_Peso_Hembras,Var_Peso_Hembras )
colnames(Tabla) <- c("Peso Promedio Machos","Varianza_Peso_Machos", "Peso Promedio Hembras","Varianza_Peso_Hembras" )
# Tabla con los datos
knitr::kable(Tabla,caption ="Medias y varianzas de salmones machos y hembras")
```

**c).** Calcule la diferencia de los pesos promedio de los machos y las hembras. 

```{r}
Dif_Med_M_H <- Prome_Peso_Machos - Prome_Peso_Hembras
```

**d).** ¿El peso promedio de los machos es diferente al peso promedio de las hembras?. Escriba su hipótesis nula y alternativa para este experimento.

```{r, echo=TRUE}
# **H~0~**: $$ \mu_{M} - \mu_{F} = 0$$

# **H~1~**: $$ \mu_{M} - \mu_{F} \ne 0$$
```

**e).** Realice una prueba de hipótesis para la diferencia de los pesos promedios de los machos y de las hembras usando la función **t.test()**, (llame al objeto DifMed_M_H) y obtenga los intervalos de confianza usando **t.test()$conf.int** (llame a este objeto IC_DifMed_M_H) . Considere en **t.test** como nivel de confianza para la prueba el 95% y los parámetros **paired=FALSE, var.equal=TRUE**. Para mostrar los resultados de la prueba de diferencia de medias usar la función **pander()** sobre el objeto **DifMed_M_H**, en el parámetro **_caption_** de la función **pander()** colocar "Prueba de hipótesis para la diferencia de pesos promedios entre machos y hembras."

```{r, echo=TRUE}
Machos <- Salmones[Salmones$Sexo=="Macho", ]

Hembras <- Salmones[Salmones$Sexo=="Hembra", ]

DifMed_M_H<- t.test(x=Machos$Peso, y=Hembras$Peso,paired=FALSE, var.equal=TRUE,
       conf.level = 0.95)
DifMed_M_H

IC_DifMed_M_H <-DifMed_M_H$conf.int
IC_DifMed_M_H

pander::pander(DifMed_M_H, caption = "Prueba de hipótesis para la diferencia de pesos promedios entre machos y hembras")
```


**f).** Interprete los resultados.
```{r}
# De los resultados obtenidos de la prueba, se observa que el p-valor= 0.2868 es mayor al nivel de significación del 5%; concluyendo que no hay evidencia estadísticamente significativa para rechazar H0. Por lo tanto, los pesos promedios de machos y hembras son los mismos.

```
