---
title: "Guía 11 Análisis de varianza y posteriores."
subtitle: 'Diplomado en análisis de datos con R para la acuicultura.'
author:
 name: Dr. José A. Gallardo y Dra. María Angélica Rueda.
 affiliation: Pontificia Universidad Católica de Valparaíso
 email: <jose.gallardo@pucv.cl>
date: "`r format(Sys.time(), '%d %B %Y')`"
output:
  html_document:
    toc: true
    toc_float: true
    toc_depth: 3
    code_folding: hide
  word_document: default
  pdf_document: default
---

<style>
#TOC {
  color: black;
  font-familiy: Calibri;
  font-size: 14px;
  border-color: #708090; 
}
body {
   color: black;
   font-familiy: Calibri;
}

pre {
  color: black;
  background-color: #F8F8FF;
}
# header {
  color: #800000;
  font-familiy: Calibri;
  background-color: #F5F5F5;
  opacity: 0.8;
  font-size: 16px;
}
</style>

---

#### **Introducción**

**Análisis de Varianza**

Es una herramienta de inferencia estadística muy usada en el campo de investigación científico-técnica de las ciencias biológicas y en particular en la acuicultura. El ANOVA es un método estadístico cuya finalidad es probar hipótesis referidas a los parámetros de posición de dos o más poblaciones en estudio.

**Comparación a posteriori**

Existen diversas pruebas a posteriori para analizar el porque se rechaza la hipotesis nula que se está considerando en nuestro estudio; es decir, si rechazamos la hipótesis nula del ANOVA, la pregunta que podríamos hacernos es la siguiente **¿cuál o cuáles de las medias poblacionales en estudio son las diferentes?** Existen diversas pruebas a posteriori para analizar está problemática; no obstante, en esta guía usaremos la **_prueba de Tukey_**.

#### **Objetivos de aprendizaje**

Los objetivos de aprendizaje de esta guía son:

**1**. - Elaborar hipótesis estadísticas.

**2**. - Realizar análisis de varianza y comparaciones a posteriori. 

**3**. - Elaborar un reporte dinámico en formato html con **[Rmarkdown](https://rmarkdown.rstudio.com/)**.

#### **Comandos**

A continuación, se presentan algunos comandos que deberá usar para resolver los ejercicios de esta guía.

**1.-** **lm():** se utiliza para ajustar modelos lineales. También, se puede utilizar para realizar regresiones, análisis de varianza de un factor o dos factores de clasificación (se puede considerar interacción entre los factores) y análisis de covarianza (aunque aov puede proporcionar una interfaz más conveniente para el ANOVA).

**2.-** **aov():** se usa para ajustar un modelo de análisis de varianza.

**3.-** **anova():** se usa para hacer un ANOVA sobre el objeto obtenido al ajustar un modelo con las funciones lm() o aov().

**4.-** **TukeyHSD():** se usa para hacer la prueba a posteriori de Tukey.

**5.-** **grid.arrange():** se usa para hacer gráficas multiples en un panel.

**Nota:** La prueba Tukey trabaja sobre un objeto **_aov_**, no sobre un objeto lm.

### **Ejercicio 1.** **Elaborar archivo Rmarkdown**

Usando lo aprendido en la unidad 1 del curso elabore y configure un archivo o file con extensión **.Rmd** y configúrelo para exportar el resultado como un documento dinámico **html**.

Complete la información de metadatos con: 
Título: Reporte Anova y posteriores.
Nombre del autor: Su nombre.

Luego guarde inmediatamente su *script* como **script_anova_nombre_apellido.Rmd**. 

### **Ejercicio 2.** **Configuración del reporte**

En el primer bloque de códigos o **chunk** configure los comandos de la siguiente manera **_knitr::opts_chunk$set(echo = TRUE)_** y cargue las librerías **ggplot2**, **readxl**, **pander**, **dplyr**, **knitr** y **gridExtra**.

```{r setup, include=TRUE, warning=FALSE,message=FALSE}
knitr::opts_chunk$set(echo = TRUE)

# Librería para gráficas avanzadas
library(ggplot2)

# Librería para importar datos
library(readxl)

# Librería para mostrar en formato tabla los resultados de un objeto
library(pander)

# Librería para usar funciones de tidyverse
library(dplyr)

# Librería para hacer tablas
library(knitr)

library(gridExtra)

```

### **Ejercicio 3.** **Anova a un criterio de clasificación con dos niveles**

La base de datos **Tilapia_nilotica_data.xlsx** contiene información del peso final **(Final_Weight_g)** y cepa **(Cepa)** de 200 tilapias. Los investigadores desean evaluar si el crecimiento medido como peso final es diferente entre dos Cepas comerciales de *Oreochromis niloticus* (**Spring** **_vs_** **cepa B**). Ambas cepas se evaluaron durante 157 días (34 días en vivero y 123 en engorde) en la finca Los Pozos, El Rosario, Sinaloa, México. La cantidad de observaciones del set de datos **Tilapia_nilotica_data.xlsx** es igual a 200, 100 observaciones para cada cepa. Datos simulados a partir de información estadística del siguiente artículo [Espinosa-Chaurand et al., 2019](https://scielo.conicyt.cl/scielo.php?pid=S0718-560X2019000300440&script=sci_arttext)

**a).**  Formule la hipótesis nula y alternativa para este experimento.

```{r}
#**H~0~**: $$ \mu_{Spring} = \mu_{B}$$

#**H~1~**: $$ \mu_{Spring} \ne \mu_{B}$$
```

**b).** Importe el set de datos **Tilapia_nilotica_data.xlsx** usando la función **read_excel()** de la librería **readxl**, llame al objeto Tilapia_nilotica. Transformar en factor la variable Cepa con la función **as.factor()**. Explore el set de datos usando las funciones **head()**, **str()** y **summary()**.

```{r}
Tilapia_nilotica <- read_excel("Tilapia_nilotica_data.xlsx")
Tilapia_nilotica$Cepa <- as.factor(Tilapia_nilotica$Cepa)
head(Tilapia_nilotica)
str(Tilapia_nilotica)
summary(Tilapia_nilotica)
```

**c).** Realice un análisis exploratorio de datos de la variable bajo estudio usando **geom_histogram()** y **geom_boxplot()**. A partir del set de datos de elabore un gráfico de cajas y bigotes para la variable **Final_Weight_g**.  Utilice grid.arrange() para colocar ambas gráficas en un panel.

```{r}
plot1 <- Tilapia_nilotica %>%
          ggplot(aes(x= Final_Weight_g))+
                geom_histogram(color="white", fill="black", position = "identity", bins = 15)+
                theme(legend.position="none")+
                labs(x="Final_Weight (g)",title="Distribución Weight")


plot2 <- Tilapia_nilotica %>%
          ggplot(aes(x= Cepa,y=Final_Weight_g,fill=Cepa))+
                geom_boxplot()+
                theme(legend.position="none")+
                labs(x="Cepa",y="Final_Weight (g)",title="Boxplot Weight por Cepa")

grid.arrange(plot1, plot2, ncol=2, nrow =1)

```

**d).** Incluya una tabla con los estimadores puntuales de los promedios y las varianzas de la variable Final_Weight_g para cada nivel del factor Cepa, incluya tambien el N muestral. Use el paquete dplyr y los comandos **group_by()**, **summarise()**.

```{r, echo=TRUE, warning=FALSE,message=FALSE}
# Promedio y varianza de la variable Final_Weight_g para la Cepa Spring. 

Tabla = Tilapia_nilotica %>% group_by(Cepa) %>%
summarize(N= n(), Mean = mean(Final_Weight_g),
          Variance= var(Final_Weight_g))


knitr::kable(Tabla,caption ="Estimadores puntuales de media y varianza de Final_Weight(g) para las cepas Spring y B")
```


**e).** Realice el ajuste del siguiente modelo usando la función **lm()**, donde los parámetros son los siguientes: variable respuesta **Final_Weight_g** y como factor de clasificación **Cepa**, como set de datos (data=Tilapia_nilotica). Llame al objeto model1_anova1. Utilice el simbolo ~ para relacionar la variable respuesta con el factor de clasificación. Luego, realice el anova() del objeto model1_anova1. 

```{r}
model1_anova1 <- lm(Final_Weight_g ~ Cepa, data=Tilapia_nilotica)
anova(model1_anova1)
```

Use la función pander::pander() para mostrar los resultados del modelo (model1_anova1), coloque en el parámetro caption "ANOVA a una vía de clasificación."
```{r}
pander::pander(model1_anova1, caption = "ANOVA a una vía de clasificación.")
```



**f).** Interprete los resultados.
```{r}
#El efecto cepa es estadísticamente significativo (p valor menor al nivel de significación del 5%). En consecuencia se rechaza la hipótesis nula. Por lo tanto, existen diferencias entre los pesos finales promedios de las cepa Spring y B. 

```

### **Ejercicio 4.** **Anova a un criterio de clasificación con tres niveles y Prueba a Posteriori Tukey**

En este estudio de caso trabajaremos con un set de datos de trucha arcoíris en una estación de cultivo del Ecuador (n=54). 

Las variables de estudio se describen a continuación:

|  **variable** | **Descripción**| **Tipo de efecto/variable**|
|:-------------|:------------------| :------------------|
| **Probiotico** | Dosis de probiótico fresh plus: 0 g/kg (P0: alimento sin probiotico) , 6 g/kg (P1= 6 gramos de probiotico por kilo de alimento) y 12 g/Kg (P2: 12 gramos de probiotico por kilo de alimento ). | Criterio de clasificación.|
| **Fuente** | Dos fuentes de agua: F1: Agua Natural del río Papallacta - normalmente usada en la crianza de los peces y  F2: mezcla de agua natural con agua geotermal | Criterio de clasificación.|
| **Tiempo_Dias** | Cantidad de días en los que se llevó a cabo el experimento | Criterio de clasificación.|
| **indice_condicion_corporal** | Índice de condición corporal. | Continua |


**a).** Formule una hipótesis para evaluar si el índice de condición difiere entre días de cultivo.

```{r}
#**H~0~**: $$ \mu_{15} = \mu_{30} = \mu_{45}$$

#**H~1~**: Al menos una de las medias del indice corporal es diferente entre los días evaluados.
```

**b).** Importe el set de datos **Trucha.xlsx** usando la función **read_excel()** de la librería **readxl**, llame al objeto Trucha. Transformar en factor las variables Probiotico, Fuente y Tiempo_Dias con la función **as.factor()**. Explore el set de datos usando las funciones **head()**, **str()** y **summary()**.

```{r, echo=FALSE}
Trucha <- read_excel("Trucha.xlsx")
Trucha$Probiotico <- as.factor(Trucha$Probiotico)
Trucha$Fuente <- as.factor(Trucha$Fuente)
Trucha$Tiempo_Dias <- as.factor(Trucha$Tiempo_Dias)
head(Trucha)
str(Trucha)
summary(Trucha)
```

**c).** Realice un análisis exploratorio de datos de la variable bajo estudio. A partir del set de datos de elabore un histograma y un gráfico de cajas y bigotes para la variable indice_condicion_corporal. Use ggplot y coloque ambas gráficas en un panel.

```{r, echo=FALSE}
plot1 <- Trucha %>%
          ggplot(aes(x= indice_condicion_corporal))+
                geom_histogram(color="white", fill="black", position = "identity", bins = 15)+
                theme(legend.position="none")+
                labs(x="K",title="Distribución K")

plot2 <- Trucha %>%
          ggplot(aes(x=Tiempo_Dias,y=indice_condicion_corporal,fill=Tiempo_Dias))+
                geom_boxplot()+
                theme(legend.position="none")+
                labs(x="Tiempo_Dias",y="Indice_condicion_corporal",title="Boxplot K por tiempo.")

grid.arrange(plot1, plot2, ncol=2, nrow =1)
```

**d).** Calcule los estimadores puntuales de los promedios y las varianzas de la variable indice_condicion_corporal para cada nivel del factor Tiempo_Dias. Incluya tambien el N muestral. Use el paquete dplyr y los comandos **group_by()**, **summarise()**.


```{r, echo=FALSE}
Tabla1<- Trucha %>%
              group_by(Tiempo_Dias) %>%
summarize(N= n(), Mean = mean(indice_condicion_corporal),
          Variance= var(indice_condicion_corporal))

knitr::kable(Tabla1,caption ="Estimadores puntuales de media, varianza de indice de condición por tiempo.")

```

**e).** Realice el ajuste del siguiente modelo usando la función lm,(), donde los parámetros son los siguientes: variable respuesta indice_condicion_corporal y como factor de clasificación Tiempo_Dias, como set de datos (data=Trucha). Llame al objeto model2_anova1. Utilice el simbolo ~ para relacionar la variable respuesta con el factor de clasificación. Realice el anova() del objeto model2_anova1. 

```{r, echo=FALSE}
model2_anova1 <- aov(indice_condicion_corporal ~ Tiempo_Dias, data=Trucha)
anova(model2_anova1)

```

Use la función pander::pander() para mostrar los resultados del modelo (model2_anova1), coloque en el parámetro caption un título a la tabla.


```{r, echo=FALSE}
pander::pander(model2_anova1, caption = "ANOVA a un criterio de clasificación.")
```


**f).** hacer la prueba a posteriori de Tukey sobre el objeto model2_anova1. Para esto use la función TukeyHSD(). LLame el objeto Tuk_model2_anova1.

```{r, echo=FALSE}
Tuk_model2_anova1 <- TukeyHSD(model2_anova1)
Tuk_model2_anova1
```

**g).** Interprete los resultados.

```{r}
#El efecto Tiempo_Dias es estadísticamente significativo (p valor menor al nivel de significación del 5%). En consecuencia se rechaza la hipótesis nula. Por lo tanto, al menos existe un indice corporal promedio diferente en los días evaluados. Para estudiar a que son debidas esas diferencias se hizo una prueba de comparaciones a posteriori de Tukey y se obtuvo que las diferencias se presentaron entre los indices de condiciones corporales promedios de los días (30 y 15) y también entre (45 y 30). 
```

### **Ejercicio 5.** **Anova a dos criterios de clasificación y prueba a Posteriori Tukey**

En este estudio de caso trabajaremos con un set de datos de Camarón blanco del Pacífico (*Litopenaeus vannamei*) en una estación de cultivo de México (n=120). Datos tomados del siguiente artículo [Gonzalez-Galaviza et al.,2020](https://www.tandfonline.com/doi/full/10.1080/1828051X.2020.1733444)

Las variables de estudio se describen a continuación:

|  **variable** | **Descripción**| **Tipo de efecto/variable**|
|:-------------|:------------------| :------------------|
| **ID_Camaron** | Identificador del camarón | Identificador.|
| **Tank** | Tanques (10 camarones por tanque) | Criterio de clasificación .|
| **Diet** | Se formularon dos dietas experimentales con diferente fuente proteica (vegetal y animal)  | Criterio de clasificación.|
| **Genotype** | Dos genotipos evaluados, camarones de crecimiento rápido (FG) y alta resistencia (HR). | Criterio de clasificación. |
| **Initial_Weight** | Peso inicial en gramos. | Continua. |


**a).** Formule la hipótesis nula y alternativa para evaluar si el peso inicial es el mismo entre los camarones asignados a las diferentes dietas y estanques. Recuerde que en un experimento de este tipo, no deben haber grupos con mayor peso al inicio, pues esto invalida el resultado de crecimiento.

```{r}
#**H~0~**: $$\mu_{Animal_Tank1} = \mu_{Animal_Tank2} = \mu_{Animal_Tank3} = \mu_{Vegetal_Tank1} = \mu_{Vegetal_Tank2} = \mu_{Vegetal_Tank3}$$

#**H~1~**: Al menos una de las medias del peso inicial es diferente para cada dieta en cada tanque.
```

**b).** Importe el set de datos **Camarones.xlsx** usando la función **read_excel()** de la librería **readxl**, llame al objeto Camarones. Transformar en factor las variables Tank, Diet y Genotype con la función **as.factor()**. Explore el set de datos usando las funciones **head()**, **str()** y **summary()**.

```{r, echo=FALSE}
Camarones <- read_excel("Camarones.xlsx")
Camarones$Tank <- as.factor(Camarones$Tank)
Camarones$Diet <- as.factor(Camarones$Diet)
Camarones$Genotype <- as.factor(Camarones$Genotype)
head(Camarones)
str(Camarones)
summary(Camarones)
```

**c).** Realice un análisis exploratorio de datos de la variable bajo estudio. A partir del set de datos de elabore un gráfico de cajas y bigotes para la variable **Initial_Weight**, como criterios de clasificación Diet y Tank y particionado por Tank use **facet_wrap(~ Tank)**.

```{r, echo=FALSE}
plot1 <- Camarones %>%
          ggplot(aes(x= Initial_Weight))+
                geom_histogram(color="white", fill="black", position = "identity", bins = 15)+
                theme(legend.position="none")+
                labs(x="K",title="Distribución Peso inicial")

plot2  <- Camarones %>%
                ggplot(aes(x= Diet,y=Initial_Weight,fill=Genotype))+
                geom_boxplot()+
                theme(legend.position="none")+
                labs(x="Dieta",y="Peso Inicial (g)",title="Distribución Peso Inicial (g) por dieta y genotipo")+
                facet_wrap(~ Genotype)

grid.arrange(plot1, plot2, ncol=2, nrow =1)
```

**d).** Halle los estimadores puntuales de los promedios y las varianzas de la variable Initial_Weight para cada nivel del factor Diet y para cada nivel del factor Genotipo. Incluya tambien el N muestral. Use el paquete dplyr y los comandos **group_by()**, **summarise()**.

```{r, echo=FALSE}

Tabla_genotipo <- Camarones %>%
                    group_by(Genotype) %>% 
                  summarize(N=n(), media_IW_A_T1=mean(Initial_Weight),
                          varianza_IW_A_T1= var(Initial_Weight))
knitr::kable(Tabla_genotipo,caption ="Estimadores puntuales de media, varianza de peso inicial por genotipo.")



```


```{r, echo=FALSE}
Tabla_Dieta  <- Camarones %>%
                    group_by(Diet) %>% 
                  summarize(N=n(), media_IW_A_T1=mean(Initial_Weight),
                          varianza_IW_A_T1= var(Initial_Weight))

knitr::kable(Tabla_Dieta,caption ="Estimadores puntuales de media, varianza de peso inicial por dieta.")
```



**e).** Realice el ajuste del siguiente modelo usando la función aov(), donde los parámetros son los siguientes: variable respuesta **Initial_Weight** y como factores de clasificación Diet y Tank, como set de datos (data=Camarones). Llame al objeto model3_anova1. Utlice el simbolo ~ para relacionar la variable respuesta con los factores de clasificación y su interacción. 

```{r, echo=FALSE}
model3_anova1 <- aov(Initial_Weight ~ Diet + Tank + Diet*Tank, data=Camarones)
anova(model3_anova1)

```

Realice el anova() del objeto model3_anova1. Use la función pander::pander() para mostrar los resultados del modelo (model3_anova1), coloque en el parámetro caption un título a la tabla.
```{r, echo=FALSE}
pander::pander(model3_anova1, caption = "ANOVA a dos vías de clasificación usando la función aov().")
```


**f).** Interprete los resultados.

```{r}
#Los efectos Diet, Tank y la interacción Diet-Tank no son estadísticamente significativos (p valor mayor al nivel de significación del 5%). En consecuencia no hay evidencia para rechazar la hipótesis nula. Por lo tanto, no existen diferencias entre las pesos iniciales promedio para las dietas Animal y Vegetal en los 3 Tanques.
```

